【裁判字號】    99,台上,1860
【裁判日期】    990326
【裁判案由】    違反槍砲彈藥刀械管制條例
【裁判全文】
最高法院刑事判決            九十九年度台上字第一八六０號
上  訴  人  甲○○
上列上訴人因違反槍砲彈藥刀械管制條例案件，不服台灣高等法
院中華民國九十七年三月二十日第二審更審判決（九十七年度上
更(一)字第三七號，起訴案號：台灣桃園地方法院檢察署九十三年
度偵字第一八０四七號），提起上訴，本院判決如下：
    主  文
上訴駁回。
    理  由
按刑事訴訟法第三百七十七條規定，上訴於第三審法院，非以判
決違背法令為理由，不得為之。是提起第三審上訴，應以原判決
違背法令為理由，係屬法定要件。如果上訴理由書狀並未依據卷
內訴訟資料，具體指摘原判決不適用何種法則或如何適用不當，
或所指摘原判決違法情事，顯與法律規定得為第三審上訴理由之
違法情形，不相適合時，均應認其上訴為違背法律上之程式，予
以駁回。本件原判決撤銷第一審關於論處上訴人甲○○持槍射擊
恐嚇部分之科刑判決，改判認上訴人犯恐嚇罪及非法持有具殺傷
力之槍枝罪，依修正前刑法牽連犯之規定，從一重論上訴人以共
同未經許可，持有其他可發射子彈，具有殺傷力之改造槍枝罪，
處有期徒刑壹年捌月，併科罰金新台幣拾萬元，併諭知罰金易服
勞役之折算標準，及為相關從刑之宣告。其關於違反槍砲彈藥刀
械管制條例部分，係依憑：上訴人在警詢、偵查中供承：伊綽號
叫「小胖」，平日使用0000000000號行動電話，伊與
黃志銘間有債務糾紛；車號五T-九六六八號之自小客車平常係伊
使用，伊記得民國九十三年七月二十九日黃志銘家被開槍的那一
天，伊的確去過他家巷口；並在審理中供認：被害人黃志銘位在
桃園縣龜山鄉○路村○○街○段十四巷四號住處，於九十三年七
月二十五日、同年月二十九日，兩次分別遭人持槍射擊（以下分
別稱第一次槍擊、第二次槍擊），伊與黃志銘確有債務糾紛，且
於第二次槍擊晚上有到現場附近，並在現場附近使用上開000
0000000號手機打電話，伊當天所駕駛之車輛係LEXUS 廠
牌、車號五T-九六六八號等情屬實。並參酌證人即被害人黃志銘
、黃志銘之兄黃志峰（下稱黃志銘等二人）、其母楊麗香及承辦
警員呂志衛所證與原判決認定情節相符之證詞，卷附司法警察分
別於兩次槍擊後在現場採證所攝得之相片三十四幀及就第二次槍
擊現場繪製之彈著點暨彈殼分布圖、內政部警政署刑事警察局九
十三年八月十七日刑鑑字第０九三０一六六四六０號槍彈鑑定書
（記載：扣案送鑑彈殼三顆《第二次槍擊現場所採》經鑑定結果
：認係已擊發之口徑七‧六二ＭＭ制式彈殼，經以顯微鏡比對之
結果，其退子鋌痕均吻合，認均係由同一槍枝所擊發）、同局九
十年十二月十日刑鑑字第０九三０二二九四八一號槍彈鑑定書（
記載：扣案送鑑彈殼一顆《第一次槍擊現場所採》經鑑定結果：
認係已擊發之口徑七‧六二ＭＭ制式彈殼，經與九十三年八月六
日桃警刑鑑字第九三０八０四六號刑事案件證物採驗錄表送鑑之
黃志峰宅遭槍擊案彈殼三顆《即上述送鑑定彈殼三顆》比對結果
，其彈底特徵紋痕相吻合，認均係由同一槍枝所擊發）、同局九
十五年五月十七日刑鑑字第０九五００六四０三九號鑑定函（記
載有關比對彈殼是否由同一槍枝所擊發，可比對的位置有彈室紋
、抓子痕、彈底紋、撞針孔、退子《鋌》痕《其位置詳如所附照
片一所示》，只要其中一處特徵紋痕相吻合，依槍彈鑑定之論理
基礎，即可認係由同一槍枝所擊發，因本局九十三年十二月十日
刑鑑字第０九三０二二九四八一號槍彈鑑定書與九十三年八月十
七日刑鑑字第０九三０一六六四六０號槍彈鑑定書所比對之特徵
紋痕位置不同，故鑑定書上用來依據認係由同一槍枝所擊發之特
徵紋痕亦不同，惟不影響其認係由同一槍枝所擊發之結論）、上
訴人所使用之0000000000號行動電話之通訊基地台調
閱查詢單（記載：九十三年七月二十五日二十一時二十五分二十
五秒，上訴人使用上開門號通話之基地台在黃志銘住處附近）、
扣案在第一次槍擊現場採集之彈殼一顆及第二次槍擊現場採集之
彈殼三顆等證據資料，而為論斷，已敘述其所憑之證據及認定之
理由。而以上訴人否認犯行，並辯稱：伊未曾夥同他人持槍至被
害人住家開槍恐嚇過云云，係飾卸之詞，無足採取，在理由內依
憑調查所得證據，詳加指駁；並說明：(一)、依上開內政部警政署
刑事警察局鑑定結果觀之，足證第一次槍擊及第二次槍擊子彈，
均係出自同一支槍枝所擊發。又自現場相片內容顯示第一次槍擊
，子彈貫穿大門內之落地玻璃門，穿透客廳酒櫃玻璃門，擊中酒
櫃靠牆壁面之木板，在客廳內留下彈殼一顆；第二次槍擊之三發
子彈均穿透鐵捲門，並於鐵捲門外留下三顆彈殼。足證該槍枝所
發射之子彈足以連續穿透兩面玻璃而擊中靠牆之木質櫃面，及穿
透鐵製之鐵捲門，依一般常理經驗推斷，該等子彈均有足以進入
人體之動能，進而造成危害人之生命、身體，堪認本件槍枝及子
彈均具有殺傷力。(二)、由證人黃志銘等二人及上訴人所供，可知
黃志銘因於案發前，與上訴人有債務糾紛，黃志銘債務到期不還
，且不理會，刻意迴避，致上訴人不滿，又黃志銘住處於第二次
槍擊之前，上訴人曾先打電話找黃志銘，黃志銘不接，再於當晚
十點五十七分在黃志銘家附近打電話給在家之黃志峰，邀其外出
見面喝飲料，為黃志峰所拒，黃志峰旋打電話通知在外之黃志銘
，黃志銘因於前次槍擊後，先向警方報案時，承辦警員呂志衛留
有手機號碼供聯絡，黃志銘即打電話告知呂志衛，呂志衛原在中
壢辦案立即開車趕來，竟於快抵黃志銘住家時（恰在槍擊之後）
，在同中華街一段與中興路口，發現上訴人所駕駛之LEXUS牌汽
車而駕車予以追緝，但因上訴人車子性能優越，致被脫逃。足見
黃志銘住家當晚係遭上訴人駕車持槍射擊無疑，否則，時間何能
如此巧合。又上訴人既係在開車行進中射擊，則其一面開車，同
時又要連續射擊三發子彈，衡情係有同夥共同為之，殆無疑義。
(三)、本件第一次槍擊與第二次槍擊係使用相同之槍枝，已如前述
，及依卷內通聯紀錄，當時上訴人正以案發現場附近之電信基地
台發話等情觀之，俱見黃志銘住家於第一次遭槍擊，亦係上訴人
所為。證人即黃志銘之母楊麗香雖證稱：開槍的人比上訴人高，
我沒辦法確定開槍者是上訴人，因為我只看到背影等語，堪認第
一次槍擊下車開槍者並非上訴人，但上訴人本不必自己開槍，參
以其自承與黃志銘家人熟識，衡情應有避免被指認而由他人下車
射擊之情形觀之，證人楊麗香上開證言，尚難為上訴人有利之認
定。由此，足認第一次槍擊係上訴人夥同不詳姓名之男子到現場
，並推由該男子實行槍擊無疑。(四)、證人黃志銘於偵審中雖翻供
改稱：伊原來懷疑是上訴人，但事後經求證結果不是他云云，以
及證人黃志峰亦改陳：黃志銘事後有查誰開槍，後來他跟我說應
該不是上訴人等語。然本件上訴人之犯行，事證已明，如前所述
。且黃志銘在第一審中已證稱：案發後我在電話中質問上訴人，
上訴人說：「你認為我，那就是我」等語。本件犯行倘非上訴人
所為，上訴人豈有可能遭黃志銘質問時，未予反駁。而黃志銘就
其改稱：係另有其人云云，究係何人，卻又無法明白交代，再參
以其於第一次警詢末尾即聲明：「我怕生命危險，希望不要將我
身分曝光及當面對質」等語，足見證人黃志銘等二人此部分證言
，無非係怕事後遭到不利所為之迴護之詞，均不足採。而辯護人
請求到現場查看案發現場是否可以看到車子或其內之人云云，因
事實已明，核無必要之理由。從形式上觀察，原判決並無足以影
響判決結果之違背法令情形存在。上訴意旨略以：(一)、原判決依
前開彈殼鑑定之結果說明：第二次槍擊案扣得之三顆彈殼以退子
鋌痕吻合，認均係由同一槍枝所擊發，而兩次槍擊合計之四顆彈
殼係以彈底特徵紋痕相吻合，而認均係由同一槍枝所擊發等語。
但又說明：經鑑定結果扣案之四顆彈殼之退子鋌痕吻合，認係同
一槍枝所擊發。其理由之說明前後矛盾，判決即有違誤。(二)、原
判決採取證人黃志銘等二人之證詞為判斷之依據，但證人黃志銘
或稱：係上訴人開槍，或謂：認為是上訴人所為；黃志峰則或謂
：上訴人開槍；又稱：當時伊在住處二樓客廳（未目擊）各等語
，原判決採其矛盾之證言為判斷之基礎自屬違法。(三)、原判決認
定：上訴人兩次槍擊，均係基於共同犯意之聯絡，夥同不詳姓名
之成年男子，由該男子下車開槍射擊等情，係依臆測而為認定，
有理由不備之違法。又原判決採取證人黃志銘指證係上訴人開槍
射擊之證詞，但認定係不詳姓名者所為，亦有理由矛盾之違誤。
(四)、原判決理由說明依憑卷內間接證據，本於推理作用，認上訴
人有本件犯罪事實。惟黃志銘雖在第一次警詢時，指證係上訴人
開槍等語，但其自承在當天並不在家，未親見何人槍擊，是其所
述均屬推測之詞。又黃志銘第二次槍擊發生之警詢筆錄，指證：
伊與其兄黃志峰在二樓頂樓看到上訴人開車，並開槍等語。但依
警員呂志衛所提出之二樓照片，無法看到其住處一樓車內，且黃
志銘既在避債，不可能出現上訴人得見之處，其警詢之供述與經
驗法則不合。黃志銘兩次均未目擊，不足以指證上訴人為開槍者
。原判決採為不利上訴人之證據，採證自有違法。又黃志銘曾供
陳：伊均未親見上訴人開槍；證人黃志峰則在原審證謂：在警詢
係依黃志銘之指證而指證上訴人；證人警員呂志衛亦稱：係黃志
銘告知綽號小胖者開槍各等語。且黃志銘已在審理中供明：其事
後求證，本案非上訴人所為等語，顯見證人黃志銘等二人及楊麗
香所供均前後不符，且無證據能力。原判決採為判決基礎，有判
決適用法則不當之違法。(五)、警方於九十三年七月三十日警詢時
，係以調閱五T-九六六八號車籍資料，查出上訴人之相片供黃志
銘等二人指認。則該指認，未依正當法定程序之規定進行，不得
採為判決之基礎。(六)、本件案發後上訴人未與證人黃志銘等二人
接觸，亦未使其心理狀況干擾，此見通訊譯文即明，原判決對此
有利之證據未予採納亦未說明理由，而臆測黃志銘受到外力干擾
，有判決不備理由之違法云云。惟查：取捨證據及認定事實，乃
事實審法院職權之行使，其對證據證明力所為之判斷，苟不悖通
常一般人日常生活之經驗，又未違背客觀上應認為確實之定則，
並已敘明其何以為此判斷之心證理由者，即不能任意指為違法。
原判決認定上訴人因黃志銘欠債不還，催討無著，而兩次與同夥
持槍至黃志銘住處開槍射擊示威之犯行，已就相關事證詳加調查
論列，復綜合上訴人之供述及黃志銘、黃志峰、楊麗香、呂志衛
之證言及卷內其他證據資料，參互斟酌判斷，基於論理法則、經
驗法則，而本於事實審取捨證據之職權，依推理作用而為論斷，
資為不利於上訴人之認定，併已說明其所得之心證，及就黃志銘
等二人事後翻供為有利上訴人之供述，認係迴護之詞，不予採信
，亦敘明其取捨證據之依據及理由。又以本件尚乏證據證明係上
訴人親自開槍射擊，但認係上訴人與不詳姓名男子同夥而由該男
子下手射擊，應負持有槍、彈之共同罪責之理由，所為論斷，俱
有卷內證據資料足憑，且無悖於論理法則、經驗法則，亦無應於
審判期日調查之證據而未予調查及判決理由不備之違法情形。上
訴意旨無非就原審採證認事之職權行使，專憑己見，泛言指摘，
再為事實上之爭執，並非依據卷內訴訟資料而為之具體指摘，自
非適法之第三審上訴理由。次按認定犯罪事實所憑之證據，並不
以直接證據為限，間接證據亦包括在內，審理事實之法院綜合卷
內之直接、間接證據，本於推理作用，於通常一般之人均不致有
所懷疑，得確信其為真實之程度者，即非不得據之為有罪之認定
。依原判決上開理由之說明，乃敘明依黃志銘、黃志峰、呂志衛
之證詞，堪認：黃志銘因欠債刻意躲避，致上訴人不滿，且槍擊
發生之時，上訴人先後與黃志銘等二人聯絡，又於第二次槍擊前
，因找不到黃志銘，而邀約黃志峰外出喝飲料，為黃志峰所拒，
黃志峰因而通知黃志銘等情無訛，而上開情節，復為上訴人所不
否認；再依黃志銘等二人及呂志衛所證，認定：黃志銘接獲黃志
峰之電話後即通報警員呂志衛，呂志衛據報馳往案發現場附近，
發見上訴人所駕駛汽車，並駕車追逐未趕上等情，均如前述（見
原判決第八頁理由(三)第四行以下）。是原判決係依憑證人黃志銘
等二人及呂志衛之證詞，證明上情，並依上開事證及參酌上訴人
使用之行動電話之通聯紀錄、通話地點，及採證之彈殼鑑定之結
果，而為綜合判斷，依推理作用，認本件係上訴人所為，難認於
採證法則有違。而原判決並未依證人黃志銘等二人及呂志衛之證
詞，證明上訴人係持槍射擊者。雖原判決理由載述黃志銘等二人
指證：係上訴人開槍等語，但事後均自承：黃志銘在第一次槍擊
時，並不在家；於第二次槍擊時有目擊上訴人射擊；其後復自承
未親自目擊云云。僅係臚列黃志銘等二人前後不一之全部供述，
稍嫌贅餘。惟既於判決結果不生影響，按諸刑事訴訟法第三百八
十條之規定意旨，即不能執以指摘資為適法之第三審上訴理由。
又原判決認定本件第一次槍擊與第二次槍擊，係使用同一槍枝，
已敘明係依憑內政部警政署刑事警察局之鑑定結果，而為認定，
核與卷內資料相符。雖其理由之說明誤載為均依子彈彈殼之退子
鋌痕而為判斷，不無疏漏，惟既於判決結果不生影響，依前揭說
明，亦不得執以指摘，資為合法之第三審上訴理由。查司法警察
（官）於案發之初，經由被害人或目擊證人對於犯罪嫌疑人所為
之指認，旨在「辨別人犯之同一性」。而刑事訴訟法並無關於指
認程序之規定，如何由證人正確指認犯罪行為人，自應依個案之
具體情形為適當之處理。依卷內證據資料，上訴人與黃志銘有債
務糾紛，黃志峰復供稱：與上訴人相識多年（第一審卷(一)第八一
頁）；並均證陳：上訴人綽號叫小胖等語，此節並為上訴人自偵
查中所不否認（見偵字第一八四七號卷第六一、六二頁），是渠
等彼此相識多年，並無誤認之可能，警員呂志衛因黃志銘在警詢
初次指訴：本件係綽號小胖者所為云云，乃依其所述之上訴人所
駕駛小客車之車號，調取使用者之照片供黃志銘指認，以明其所
指之小胖究係何人。且黃志銘對所稱之小胖即為上訴人，自警詢
以迄審理中均指證如一，並無不明確之情形。況原判決判斷本件
犯行係上訴人所為，乃綜合全部卷內證據資料而為認定，詳如前
述，其採證認事，於法並無不合。上訴意旨徒憑己意，妄指為違
法，自非依據卷內訴訟資料執為指摘之合法第三審上訴理由。其
餘上訴意旨，則置原判決之明白論斷於不顧，或仍持原判決已說
明理由而捨棄不採之陳詞辯解，再為事實上之爭執，或就屬於事
實審法院採證認事職權之行使，或就不影響於判決本旨之枝節事
項，全憑己見，任意指摘，難謂已符合首揭法定上訴第三審之要
件。其違反槍砲彈藥刀械管制條例部分之上訴違背法律上之程式
，應予駁回。又上訴人所犯刑法第三百零五條之恐嚇罪部分，依
刑事訴訟法第三百七十六條第一款之規定，屬不得上訴於第三審
之案件，雖本件其牽連之違反槍砲彈藥刀械管制條例部分得提起
第三審上訴，上開不得上訴第三審之輕罪部分依法得併予提起上
訴，但以該違反槍砲彈藥刀械管制條例部分之上訴合法為前提，
茲該重罪部分之上訴既不合法，應從程序上予以駁回，有如前述
，關於上開輕罪之恐嚇部分自無從依審判不可分之原則為實體上
之審判，其上訴亦為法所不許，應併予駁回。
據上論結，應依刑事訴訟法第三百九十五條前段，判決如主文。
中    華    民    國  九十九  年    三    月  二十六  日
                      最高法院刑事第三庭
                          審判長法官  林  增  福
                                法官  張  清  埤
                                法官  陳  世  雄
                                法官  何  菁  莪
                                法官  黃  梅  月
本件正本證明與原本無異
                                      書  記  官
中    華    民    國  九十九  年    四    月    一    日
                                                      Ｖ

司法院資訊處製作；財團法人民間司法改革基金會備份。
